最高法院刑事判決　　　　　　九十六年度台上字第五０四七號
上　訴　人　甲○○
選任辯護人　李勝雄律師
上列上訴人因殺人案件，不服台灣高等法院中華民國九十六年六
月二十六日第二審更審判決（九十六年度上更(一)字第二０二號，
起訴案號：台灣板橋地方法院檢察署九十四年度偵字第一八二二
七、二一六０二號、九十五年度偵字第二０六七號），提起上訴
，本院判決如下：
    主  文
上訴駁回。
    理  由
按刑事訴訟法第三百七十七條規定，上訴於第三審法院，非以判
決違背法令為理由，不得為之。是提起第三審上訴，應以原判決
違背法令為理由，係屬法定要件。如果上訴理由狀並未依據卷內
訴訟資料，具體指摘原判決不適用何種法則或如何適用不當，或
所指摘原判決違法情事，顯與法律規定得為第三審上訴理由之違
法情形，不相適合時，均應認其上訴為違背法律上之程式，予以
駁回。本件原判決認定上訴人甲○○與劉從強、汪昌曉（以上二
人均另案審理中）為朋友關係，其中劉從強並與李孝仁熟識。民
國九十四年三月間，李孝仁向劉從強借貸新台幣（下同）十五萬
元後，即避不見面，因劉從強透過多名友人傳話向李孝仁索債，
致李孝仁對劉從強四處張揚其積欠債務之事，早已心生不滿。九
十四年九月十六日，二人在電話中又為此事發生口角爭執，遂相
約當日晚上九時許，在台北縣板橋市○○街五十三巷三十七號之
電子遊藝場內談判。劉從強在前往上址遊藝場赴約途中，遇上訴
人、汪昌曉二人，因認李孝仁在電話中之口氣不佳，故告知上情
並邀約其二人同行助陣，欲教訓李孝仁。三人於九十四年九月十
六日晚上十時十五分許，共乘車牌號碼２Ｅ－９９３３號自用小
客車，由劉從強駕駛至上開遊藝場，上訴人下車時即將劉從強所
有放置在車上之棒球棒攜帶下車，並先行藏放在遊藝場門邊。三
人進入電子遊藝場後，因未見李孝仁在場，劉從強迅即打電話質
問李孝仁，並告知在上開遊藝場等候，二人在電話中再度發生口
角衝突。嗣當日二十二時二十分許，迨李孝仁到達上開遊藝場對
面時，旋與等候多時之劉從強發生扭打，汪昌曉聞聲亦持在遊藝
場內隨手取得之木棍上前助陣。此時，李孝仁突持預藏類似匕首
之刀械朝劉從強揮刺，劉從強將該刀械奪下後，反持之用以攻擊
李孝仁，汪昌曉見狀亦持木棍加入鬥毆行列；而上訴人原本在店
內把玩電動玩具，聽聞外界爭吵聲後，知悉李孝仁已抵達，亦持
先前藏放在店內之棒球棒衝出店外，李孝仁見狀隨即轉身逃跑，
三人仍持棍、棒、刀械緊追在後。於同日二十二時二十分許，汪
昌曉自後追上李孝仁，即持木棍朝李孝仁之正面重擊一下，李孝
仁倒地，劉從強即上前抓住李孝仁之手臂，拉起其上半身，李孝
仁因此成癱跌坐在地上之姿勢，此時上訴人已追抵現場。上訴人
、劉從強、汪昌曉三人明知李孝仁已倒臥在地，無力反抗且手無
寸鐵，應已達教訓之目的，惟其三人竟不思罷手，憤恨難消，明
知頭部及肩頸部均為人體重要部位，且木棍、球棒及疑似匕首之
銳利刀械均屬足以致人於死之兇器，以之重擊頭部或穿刺身體，
將導致生命發生危險之嚴重後果，竟提升原傷害之犯意為殺人之
故意，並基於共同之犯意聯絡，汪昌曉接續從背面以木棍揮打李
孝仁之背部一下，李孝仁欲掙扎起身，復由劉從強以雙手將其壓
制在地，上訴人並將棒球棒以由背後向前揮打之姿勢，接續由上
往下朝李孝仁之頭、後頸部猛擊二下，劉從強並持疑似匕首之刀
械往李孝仁之右上臂、雙下肢猛刺，汪昌曉最後又接續以木棍揮
打李孝仁，李孝仁因此血流不停而倒地不起。上訴人、汪昌曉及
劉從強行兇後，見李孝仁倒地哀嚎不起，甲○○即跑回上開遊藝
場換回把玩電玩剩餘之現金一百元，即搭乘劉從強之上開車輛逃
逸，於行經台北縣板橋市○○路時，由汪昌曉將上開木棍、棒球
棒、疑似匕首之刀械拿下車丟棄，上訴人並於台北縣板橋市○○
路下車騎乘機車離去，劉從強、汪昌曉則開車離去。李孝仁雖經
店員陳曉芳報警，將其緊急送往台北縣板橋市○○路○段一九六
號「中英醫院」急救，仍因中樞神經休克、顱內出血，全身鈍挫
銳器傷、穿刺傷、顱骨鈍擊性骨折，其中頭部顳部、枕部鈍擊二
次致命傷，於到院前即於同日二十三時許因傷重不治死亡。嗣經
警調閱路口監視器畫面蒐證，循線於九十四年十月二十四日下午
四時三十分，在台北縣板橋市○○街一０九巷三號內查獲上訴人
，並扣得其所侵占陳清泰遺失之駕駛執照（所犯侵占遺失物部分
業經原審判處罪刑確定），而發現上情；劉從強、汪昌曉二人則
逃逸（該二人經第一審發布通緝後，現在台灣板橋地方法院審理
中）等情，係以上開事實，業據上訴人在警詢、偵查、第一審及
原審審理中供承不諱，核與共同被告劉從強、汪昌曉在原審審理
中具結證述之情節相符，並經原審勘驗現場監視器畫面無誤，復
有被害人李孝仁死亡之驗斷書、相驗屍體證明書及解剖鑑定書各
一件在卷可稽。依卷附巷口監視器所攝錄影光碟所示，於九十四
年九月十六日二十二時二十分二十秒許，被害人出現在路口，汪
昌曉與劉從強從後追出，同日時分二十二秒，汪昌曉持棍狀物朝
躺臥於路面之被害人正面揮打一次，同日時分二十三秒，劉從強
抓住被害人手臂將其上半身拉起（被害人成坐姿），同日時分二
十四秒，汪昌曉持棍狀物朝跌坐於路面之被害人背部揮打一次，
同日時分二十五秒，被害人欲起身站立，劉從強以雙手將其壓制
在地（被害人成臥姿），同日時分二十六秒，汪昌曉復持棍狀物
朝倒臥在地之被害人揮打第一次，同日時分二十七秒，汪昌曉又
持棍狀物朝倒臥在地之被害人揮打一次，此時上訴人出現畫面內
，雙手舉棍棒朝被害人方向移動。同日時分二十九秒，汪昌曉、
上訴人（雙手持棒球棒將棒球棒先置背後再從背後往前朝被害人
身體揮棒的連續動作）同時持棍狀物朝倒臥在地之被害人各揮打
一次，接著上訴人再舉棒球棒再揮打接近頭部的部位（經第一審
以手提電腦放慢畫面勘驗）。同日時分三十秒，汪昌曉再持棍狀
物朝倒臥在地之被害人揮打一次，同日時分三十一秒，汪昌曉又
持棍狀物朝倒臥在地之被害人揮打一次，當日二十二時二十分三
十二秒，汪昌曉、劉從強、上訴人三人離去，被害人倒臥路旁血
泊中等情，有原審勘驗案發現場之錄影光碟之勘驗筆錄及翻拍照
片影本在卷足稽，上訴人及其辯護人對原審之勘驗筆錄及案發現
場之照片亦表示無意見。原審於審理期日再行勘驗同一監視器光
碟，因係位於巷口之監視器所拍攝，故其角度僅係該定點位置（
即被害人倒地位置），在上訴人等人進入拍攝範圍前發生何事，
無從自該監視器畫面直接得知；但該監視器係自九十四年九月十
六日二十二時二十分二十秒開始，而被害人李孝仁亦係自此時進
入畫面並倒臥路邊，惟其一進入畫面後，共同被告劉從強、汪昌
曉隨即自後追趕出現，七秒鐘後，上訴人亦持棒球棒出現，其間
相距之時間甚為短暫，顯見在進入監視器拍攝之範圍前，上訴人
及劉從強、汪昌曉三人，係在後方追趕被害人。而依被害人李孝
仁受傷部位（詳下解剖報告），對照監視器所攝得之攻擊畫面可
知，被害人在進入監視器範圍之前，業已遭受攻擊，身上多處受
傷，嗣因不敵而逃跑，上訴人及劉從強、汪昌曉均自後緊追，被
害人至監視器所得拍攝之範圍內倒地。雖監視器畫面距現場有相
當之距離，除汪昌曉之木棍、上訴人之棒球棒外，未拍攝到劉從
強所持器械為何。惟上訴人於偵查中供承：被害人之身上銳器傷
，那是一把刀造成，李孝仁倒地後，我看到劉從強手上握著一把
刀，我打到李孝仁後腦及背部，我打的時候沒有刻意要瞄準那裏
，所以我打到的部位大約是頭、頸、背等語在卷（詳參九十四年
度偵字第一八二二七號卷第十四頁至第十七頁），於原審及本院
仍為相同之陳述。而共同被告劉從強在通緝到案後，於原審審理
中出庭證稱：係被害人李孝仁一見面即持匕首攻擊伊，伊始奪刀
反擊，上訴人係持伊車上放置之棒球棒，汪昌曉係持木棍，該球
棒係上訴人下車時帶下車的等語。共同被告汪昌曉亦於通緝到案
後，於原審審理中到庭作證稱：伊看到李孝仁持刀攻擊劉從強，
遂持木棍想把刀打下來，上訴人是持棒球棒等語。顯見被害人確
係由上訴人持棒球棒、劉從強持類似匕首之小刀、汪昌曉持木棍
共同毆擊及刺殺死亡，洵無疑義。並以證人即電子遊藝場開分員
陳曉芳、劉從強之配偶郭珈蒂所為之證述均可知悉，渠等並未在
命案現場，且依證人陳曉芳之證述係沒注意到找被害人之三名男
子有無持武器，沒看見被害人遭人砍殺之經過，並非證稱上訴人
沒有毆打被害人之情，是亦無從以上開證人之證詞，即認上訴人
未參與謀議或毆打被害人之情，而為其有利之認定。復以本案死
者李孝仁經台灣板橋地方法院檢察署檢察官督同檢驗員到場相驗
結果：李孝仁頭面頸部右顳部挫傷、頂枕部鈍挫傷及凹陷，胸腹
部右胸外至下三．五ｘ十公分平行軌狀鈍挫傷、右肋下二ｘ一
公分銳刺傷，背腰臂部右肩胛下鈍性平行軌狀挫傷，四肢部右肘
後上下平行軌狀對挫傷十五ｘ二公分、右大腿外割傷五ｘ二公分
、右大腿外五處三．五ｘ一公分銳刺傷、右大腿前二．五ｘ一公
分銳刺傷、左大腿內二處三．五ｘ一公分銳刺傷、右肩前挫傷、
右上臂橈側淺刺傷等傷害，再經法務部法醫研究所解剖鑑定結果
，李孝仁係生前因全身鈍挫、穿刺傷並致顱骨鈍擊性骨折、顱內
出血，最後因出血性休克及中樞神經休克死亡，並有相驗卷所附
勘驗筆錄、驗斷書、相驗屍體證明書，及法務部法醫研究所（九
四）醫鑑字第一七００號鑑定書可資佐證，足證上訴人及汪昌曉
、劉從強等人持前述兇器對被害人施加暴行時，下手甚重。況按
頭部、頸部為人體脆弱部位，任何外力之打擊均可能導致死亡，
上訴人所為頭部毆擊之行為復為被害人致命傷，而上訴人隨後至
現場參與圍毆時，被害人已遭木棍毆擊多下，癱倒在地並無力反
抗，應已達原教訓之目的，惟自監視器拍攝畫面，可知其後對倒
地不起之李孝仁攻擊行為，均集中在被害人之頭部或後頸部等人
體重要部位，從上訴人出手之姿勢、下手用力之情狀（持球棒自
上往下猛力揮擊），下手之部位，且並未將被害人送醫診治而逃
離現場，終因傷重不治死亡之情狀綜合觀之，益見斯時上訴人與
劉從強、汪昌曉係出於共同殺人犯意。而以上訴人最先固經劉從
強告知與李孝仁之糾紛，欲教訓被害人，惟上訴人在遊藝場內聽
聞爭執聲而衝出前往命案現場時，被害人已遭木棍毆擊多下，癱
倒在地並無力反抗，此有第一審及原審之勘驗筆錄及翻拍照片影
本可考，上訴人對此亦不否認，上訴人在現場既明瞭此情狀，倘
確僅係意圖「教訓」被害人，則此時已達傷害教訓之目的，即應
罷手，如非欲置被害人於死地，何以三人要對已倒地無力反擊之
被害人，仍共同接續以木棍、棒球棒、疑似匕首之刀械攻擊被害
人，或猛擊被害人頭部等要害，果因此造成被害人死亡之結果，
益徵上訴人與劉從強、汪昌曉等人確已兇性大發，提昇原傷害之
犯意為殺人之犯意，渠等間並有犯意聯絡及行為分擔，犯行明確
，乃撤銷第一審關於上訴人殺人部分之科刑判決，改判仍論上訴
人以共同殺人罪，處有期徒刑拾肆年，並為相關從刑之宣告，已
詳敘其所憑之證據及認定之理由。並以上訴人否認犯罪，辯稱：
上訴人係打到被害人之後頸部而非頭部，僅有傷害而無殺人故意
云云，為卸責之詞，不足採信，亦已依憑調查所得之證據，於理
由內詳加指駁；並說明上訴人與劉從強、汪昌曉三人於被害人倒
地無力反擊之下，仍共同接續以木棍、棒球棒、疑似匕首之刀械
攻擊被害人，或猛擊被害人頭部等要害，果因此造成被害人死亡
之結果，顯有置被害人於死地之犯意，縱如上訴人及其辯護人所
述係打到被害人之後頸部而非頭部，但人體之後頸部乃頸椎所在
，亦屬極為重要而脆弱，如該部位遭受外力猛擊，往往造成身體
、生命之重大危害，是上訴人如係揮棒毆打被害人之後頸部，亦
足生被害人死亡之後果，此與毆打頭部所生危害並無二致。況據
法醫鑑定結果，被害人之枕部亦為致命傷，是上訴人及辯護人此
部分所辯，自無可取。於理由內依憑調查所得證據，加以指駁。
復說明：上訴人之辯護人雖於原審前審曾請求傳喚法醫研究所鑑
定人蕭開平法醫到庭作證，並辯稱上訴人係打被害人之後頸部而
非頭部云云，惟其於原審並未再做此一請求（詳原審準備程序筆
錄及調查證據聲請狀），而上訴人於原審及更審前亦自承其係揮
棒打到被害人之頭部，並未有所隱諱，且本件被害人致死原因亦
經相驗報告詳細記載，自無再加以傳喚蕭開平法醫之必要。從形
式上觀察，原判決並無足以影響判決結果之違背法令情形存在。
上訴人上訴意旨略稱：(一)依原審九十六年六月五日及第一審於九
十五年五月十九日準備程序中當庭勘驗案發現場之光碟內容可知
: 上訴人到現場時，劉從強、汪昌曉已先與被害人李孝仁扭打在
一起，且劉從強、汪昌曉於原審到庭證述亦為相同之表示（參原
審九十六年六月五日審判筆錄）。上訴人不論於偵查、地院、高
院審理時均供稱僅對被害人揮擊二次，此與勘驗內容相符。當時
上訴人原於店內玩遊戲機，一聽到外面有吵鬧聲，旋即衝出去，
因見朋友與人扭打，乃以木棒攻擊被害人；自上訴人衝出到揮木
棒攻擊被害人，其時間依上述記載根本不到二秒鐘之時間；且依
證人陳曉芳之證詞可知，自上訴人衝出店門至折回店內僅一、二
分鐘之時間，則原審法院認定「被告及劉從強、汪昌曉三人，係
在後方追趕被害人」，顯與證據及事實相違，而有判決理由矛盾
之違法。本案上訴人與被害人李孝仁素昧平生，亦無任何仇怨，
並無殺人之主觀犯意，更無殺人之動機，且證人劉從強、汪昌曉
亦當庭證稱並無殺人之謀議，原判決對此有利上訴人之證詞未予
採信，以致誤判事實而有判決不適用證據法則之違法。另原審法
院對於陳曉芳對上訴人有利之證詞未予採納，亦未於判決理由中
說明其不採納之理由，亦有判決不載理由之違法。(二)綜觀本案原
審有罪判決理由，對於案發係遭由被害人先行持刀攻擊，以致劉
從強、汪昌曉二人因激憤毆擊被害人，上訴人因見朋友有難，一
時衝動才誤觸不法，且案發，上訴人到案後亦坦承犯行，態度良
好等有利上訴人量刑之依據，全未審酌，亦未於判決理由說明不
採納之理由，即難謂無判決不載理由之違法等語。
惟查：(一)採證認事，係事實審法院之職權，其對證據證明力所為
之判斷，如未違背經驗法則與論理法則，復已敘述其憑以判斷之
心證理由，即不能任意指為違法。且認定犯罪事實所憑之證據，
並不以直接證據為限，即綜合各種間接證據，本於推理作用，資
為認定犯罪事實之基礎，如無違背一般經驗法則，尚非法所不許
；而對於判決之意旨，應就其全部之內容觀察，不容斷章取義。
原判決依勘驗卷附巷口監視器所攝錄影光碟所示、上訴人於偵查
、第一審及原審之陳述、共同被告劉從強、汪昌曉在通緝到案後
於原審審理中之證詞暨被害人李孝仁受傷部位等證據資料綜合判
斷，認定被害人李孝仁與共同被告劉從強一見面即持匕首攻擊，
劉從強奪刀反擊，共同被告汪昌曉持木棍加入攻擊，被害人在進
入監視器範圍之前，業已遭受攻擊，身上多處受傷，嗣因不敵而
逃跑，上訴人及劉從強、汪昌曉均自後緊追，被害人至監視器所
得拍攝之範圍內倒臥路邊，其一進入畫面後，共同被告劉從強、
汪昌曉隨即自後追趕出現，七秒鐘後，上訴人亦持棒球棒出現，
其間相距之時間甚為短暫，顯見上訴人及劉從強、汪昌曉三人在
進入監視器拍攝之範圍前，係在後方追趕被害人。又原審判決以
上訴人與劉從強、汪昌曉同往案發地點，並將行兇之棒球棒藏放
遊藝場內，而上訴人與同案被告劉從強、汪昌曉明知李孝仁已倒
臥在地，無力反抗，明知以木棍、球棒及疑似匕首之銳利刀械均
屬足以致人於死之兇器，以之重擊頭部及肩頸部或穿刺身體，將
導致生命發生危險之嚴重後果，仍由汪昌曉接續從背面以木棍揮
打李孝仁之背部一下，李孝仁欲掙扎起身，復由劉從強以雙手將
其壓制在地（李孝仁成臥姿），上訴人並將棒球棒以由背後向前
揮打之姿勢，接續由上往下朝李孝仁之頭、後頸部猛擊二下，劉
從強並持疑似匕首之刀械往李孝仁之右上臂、雙下肢猛刺，汪昌
曉最後又接續以木棍揮打李孝仁，李孝仁因此血流不停而倒地不
起，從上訴人與同案被告劉從強、汪昌曉對倒地不起之李孝仁攻
擊行為，均集中在被害人之頭部或後頸部等人體重要部位，從上
訴人出手之姿勢、下手用力之情狀（持球棒自上往下猛力揮擊）
，下手之部位，且並未將被害人送醫診治而逃離現場，終因傷重
不治死亡之情狀綜合觀之，認定被害人係由上訴人持棒球棒、劉
從強持類似匕首之小刀、汪昌曉持木棍共同毆擊及刺殺死亡，上
訴人與劉從強、汪昌曉係出於共同殺人犯意，並具有犯意聯絡及
行為分擔。上開論斷，尚與客觀上經驗及論理等證據法則無違，
判決理由亦無矛盾。上訴意旨徒憑片面主觀意見，任意指摘原判
決理由矛盾、適用證據法則不當，顯非合法之第三審上訴理由。
另原審判決就監視器進入畫面前之情節，以證人即電子遊藝場開
分員陳曉芳所證：「九十四年九月十六日二十二時十二分許，有
三名男子到我上班的遊藝場要找被害人李孝仁，……，他們掛斷
電話後就出去了，不久其中另一名男子（即被告）返回店內跟我
開了四百分（即新台幣四百元）打遊戲機，不久後聽到外面有爭
吵的聲音，該名男子即衝出店外，大約一至二分鐘該男子又折回
店內要回一百元即離開」等證詞為據，僅因證人即電子遊藝場開
分員陳曉芳、劉從強之配偶郭珈蒂並未在命案現場，且陳曉芳沒
注意到找被害人之三名男子有無持武器，沒看見被害人遭人砍殺
之經過，並非證稱上訴人沒有毆打被害人之情，無從以上開證人
之證詞，即認上訴人未參與謀議或毆打被害人，而為其有利之認
定乙節，已於理由內說明（見原審判決第五頁、第六頁），並無
上訴意旨所指證據及事實相違、判決理由矛盾之違背法令。縱此
部分理由敘述未臻翔確，並不影響原審依憑全案卷證對本案所為
之判斷，亦即於判決之結果顯然無影響，依刑事訴訟法第三百八
十條規定，不得據為上訴第三審之理由。(二)量刑輕重係屬事實審
法院得依職權自由裁量之事項，茍已斟酌刑法第五十七條各款所
列情形，且未逾法定刑度，即不得遽指為違法。原判決已說明審
酌上訴人之素行、犯罪之動機、目的、手段、所生危害，公訴人
雖對上訴人所犯殺人罪之部分雖求處無期徒刑，惟審酌上訴人嗣
後已與被害人家屬達成和解，有和解書在卷足稽，暨其犯罪後態
度尚稱良好等一切情狀，而量處有期徒刑十四年，顯已依刑法第
五十七條各款所列情形，為科刑輕重標準之綜合考量，其量定之
刑罰，亦未逾法定刑度，並無量刑不當之可言。上訴意旨，係以
自己主觀之說詞，對原判決採證認事之職權行使，及已詳細說明
之事項漫事指摘，或就不影響於判決本旨事項再為事實上之爭辯
，依首開說明，自難認已符合首揭法定第三審上訴之要件。應認
其上訴違背法律上之程式，予以駁回。
據上論結，應依刑事訴訟法第三百九十五條前段，判決如主文。
中　　華　　民　　國　九十六　年　　九　　月　 二十 　日
                      最高法院刑事第十二庭
                          審判長法官  王　居　財
                                法官  郭　毓　洲
                                法官  黃　梅　月
                                法官  邱　同　印
                                法官  呂　永　福
      本件正本證明與原本無異
                                      書  記  官
中　　華　　民　　國　九十六　年　　九　　月　二十八　日
                                                      ｚ
